臺灣高等法院刑事判決　　　　　　　　96年度上易字第1607號
上　訴　人　臺灣基隆地方法院檢察署檢察官
被　　　告　乙○○
上列上訴人因被告詐欺案件，不服臺灣基隆地方法院96年度易字
第292號，中華民國96年5月30日第一審判決（起訴案號：臺灣基
隆地方法院檢察署95年度偵字第5540號、95年度偵緝字第205號
；移送併案審理案號：臺灣基隆地方法院96年度偵字第2723號、
臺灣南投地方法院96年度偵字第2075號），提起上訴，本院判決
如下：
    主  文
原判決撤銷。
乙○○幫助連續意圖為自己不法之所有，以詐術使人將本人之物
交付，累犯，處有期徒刑月，如易科罰金，以銀元佰元折算
壹日，減為有期徒刑壹月又拾伍日，如易科罰金，以銀元佰元
折算壹日。
    事  實
一、乙○○於民國（下同）九十三年間因違反妨害兵役治罪條例
    案件，經臺灣基隆地方法院以九十三年度基簡字第一五八號
    刑事判決判處有期徒刑二月，緩刑二年確定，於緩刑期間，
    復於九十四年間因毒品危害防制條例案件，經臺灣基隆地方
    法院以九十四年度基簡字第八二四號刑事判決判處有期徒二
    月確定，上開緩刑宣告亦經撤銷，上開二案經接續執行於九
    十五年五月一日縮短刑期執行完畢。詎乙○○竟不知悔改，
    明知將自己所開立之帳戶存摺、提款卡、印章交予他人，將
    幫助不詳詐騙集團實施詐欺犯罪行為之用，竟基於幫助他人
    實施詐欺之不確定故意，經友人許正仁（由原審法院另行審
    理中）介紹認識真實姓名、年籍不詳綽號「阿正」之成年男
    子後，先於九十五年五月二十九日，由許正仁、「阿正」陪
    同前往第一商業銀行草店尾分行開立第000000000
    00號帳戶並設定語音轉帳，開戶完成後即將存摺、印章與
    提款卡交予綽號「阿正」之成年男子，並告知提款卡與存摺
    密碼，繼於九十五年五月三十日又將其於有限責任基隆第一
    信用合作社所開立之第000000000000000號
    帳戶之存摺、提款卡、及密碼，在基隆市○○路六十四巷四
    十一號予許正仁，再由許正仁於不詳時、地點以不詳代價轉
    交予「阿正」。「阿正」及其所屬之詐騙集團成員取得上開
    帳戶存摺、提款卡等物後，即於拍賣網站刊登拍賣SONY牌液
    晶電視、數位相機之訊息，致甲○○於九十五年六月十七日
    下午四時五十三分許在自宅上網至yahoo拍賣網站以新臺幣
    （下同）三萬五千元下標SONY牌液晶電視，並留下電子郵件
    信箱後，接獲來自bobo52070@yahoo. com.tw電子郵件之得
    標通知，甲○○陷於錯誤，按照該電子郵件指示於當日晚間
    十一時三十七分以自動櫃員機轉帳三萬元至乙○○上開第一
    商業銀行草店尾分行第00000000000號帳戶內，
    甲○○匯款後再回至該信箱，對方回電給甲○○稱該信箱並
    未有拍賣，甲○○始知受騙。另丁○○於九十五年六月二十
    六日上午九時許在自宅上網以九千一百五十元下標購得數位
    相機後，即經自稱「曾先生」者電話聯繫，因而陷於錯誤，
    於同日上午九時三十八分許前往臺北縣板橋市○○街二一號
    新光銀行新埔分行自動櫃員機轉帳九千一百五十元至乙○○
    上開有限責任基隆第一信用合作社第0000000000
    00000號帳戶內，惟匯款後均未收到標得之物件，對方
    亦無法再以電話聯絡，始知受騙。另有丙○○於九十五年六
    月二十七日在南投縣水里鄉○○村○○路○段七五號住處上
    網購買電腦，並於同日上午九時五十一分以國泰世華銀行之
    自動櫃員機轉帳二萬五千一百五十元至乙○○上開有限責任
    基隆第一信用合作社第000000000000000號
    帳戶內，惟匯款後均未收到貨物始知受騙。
二、案經基隆市警察局第一分局報請臺灣基隆地方法院檢察署檢
    察官偵查起訴，及機臺北縣政府警察局海山分局報由臺灣板
    橋地方法院檢察署呈請臺灣調等法院檢察署核轉臺灣基隆地
    方院檢察署檢察官移送併案審理，及經南投縣政府警察局報
    請臺灣南投地方法院檢察署檢察官偵查後移送併案審理。
    理  由
一、本案原審係適用簡式程序審判，依刑事訴訟法第二百七十三
    條之二規定，其證據調查，不受同法第一百五十九條第一項
    、第一百六十一條之二、第一百六十一條之三、第一百六十
    三條之一、及第一百六十四條至第一百七十條規定之限制，
    合先敘明。
二、前揭犯罪事實，業據被告於警詢、偵查、及原審法院審理時
    坦承不諱，核與許正仁供述之情節相符。且被害人甲○○、
    丁○○、丙○○遭不明人士以於拍賣網站刊登拍賣SONY牌液
    晶電視、數位相機之方式詐騙，而轉帳至被告所有上開第一
    商業銀行草店尾分行帳戶及有限責任基隆第一信用合作社帳
    戶等情，亦據證人即被害人甲○○、丁○○、丙○○分別於
    警詢、偵查時陳述甚詳，並有九十五年六月二十六日新光銀
    自動櫃員機明細表、第一商業銀行顧客資料查詢單（顧客資
    料變更登錄單）、第一商業銀行存摺存款客戶資料查詢單、
    第一商業銀行存款明細分類帳、雅虎國際資訊股份有限公司
    有關bobo52070帳號會員登錄資料函、有限責任基隆第一信
    用合作社存摺帳卡明細表、顧客基本資料登錄單、顧客資料
    維護、存摺交易明細查詢、台北縣政府警察局海山分叵埔墘
    派出所受理各類案件紀錄、受理詐騙帳戶通報警示、詐騙電
    話斷話簡便格式表、內政部政署反詐騙案件紀錄表、受理刑
    事案件報案三聯單、國泰世華銀行客戶交易明細表、網路列
    印資料等在卷可稽，足見被告於本院審理時之任意性自白，
    與事實相符，堪以採信。按金融帳戶為個人之理財工具，一
    般民眾皆可自由申請開金融帳戶，並無任何特殊之限制，且
    得同時在不同金融　機構申請多數存款帳戶使用，並無借用
    他人帳戶使用之必要。另衡諸一般常情，任何人均可辦理金
    融帳戶存摺使用，如無正當理由，實無借用他人存摺使用之
    理，而金融存摺亦事關個人財產權益之保障，其專有性甚高
    ，除非本人或與本人親密關係者，難認有何理由可自由流通
    使用該存摺，一般人均有妥為保管及防止他人任意使用之認
    識，縱特殊情況偶需交付他人使用，亦必深入瞭解用途及合
    理性，始予提供，且該等專有物品如落入不明人士手中，而
    未加以闡明正常用途，極易被利用為與財產有關之犯罪工具
    ，此為吾人依一般生活認知所易於體察之常識，而有犯罪意
    圖者，非有正當理由，竟徵求他人提供帳戶，客觀上可預見
    其目的，係供為某筆資金之存入，後再行領出之用，且該筆
    資金之存入及提領過程係有意隱瞞其流程及行為人身分曝光
    之用意，一般人本於一般認知能力均易於瞭解（最高法院九
    十三年度臺上字第三一號判決意旨參照）。且邇來以電話、
    手機簡訊通知中獎、刮刮樂、退稅費或其他類似之不法詐騙
    份子，為掩飾其等不法行徑，以避免執法人員循線查緝，經
    常利用他人存款帳戶、提款卡暨密碼，以確保犯罪所得免遭
    查獲，類此案件在社會上層出不窮，亦屢經報章雜誌及其他
    新聞媒體再三披露，故避免此等專屬性甚高之物品被不明人
    士利用為與財產有關之犯罪工具，亦為一般生活認知所應有
    之認識。且一般人對自己之金融機構帳戶所用之存摺、提款
    卡、密碼，均妥為保管，恐被他人得知帳號或密碼後，有被
    冒領、或其他非法使用之虞。而本案被告將其存摺、提款卡
    及提款密碼等物，出借予實實姓名年籍均不詳之「阿正」，
    衡之常情，被告當有預見「阿正」借用帳戶所用之存摺、提
    款卡及密碼等物，應係用來作為非法之用，是被告理應有認
    識該人可能將帳戶用來作為犯罪之用，竟猶仍交付予該人，
    是該借用帳戶之人將該帳戶用來供自己或他人作為詐欺取財
    之用，亦為被告所容忍及允許，亦即不違反被告之本意。本
    案固無法證明實施詐欺手法者即係被告，亦無法證明被告與
    「阿正」及其所屬犯罪集團成員兼有自己共同犯罪之意思聯
    絡，且被告對於「阿正」等人所實施之犯罪行為亦無明確之
    認知，然被告有幫助「阿正」及其所屬之犯罪集團成員為上
    開犯行之不確定故意，亦屬灼然。綜上所述，本案事證明確
    ，被告之上開犯行堪予認定。
三、核被告所為，係幫助犯刑法第三百三十九條第一項之詐欺取
    財罪。被告先後將其上開第一商業銀行草店尾分行帳戶及有
    限責任基隆第一信用合作社之帳戶借予「阿正」，係基於同
    一幫助犯意下之接續行為，為接續犯。又刑法第二十八條之
    共同正犯，係指二人以上共同實施犯罪之行為者而言，幫助
    他人犯罪，並非實施正犯，在事實上雖有二人以上共同幫助
    他人犯罪，要亦各負幫助之責任，無適用刑法第二十八條之
    餘地（最高法院三十三年上字第七九三號判例）。被告與許
    正仁係各自幫助「阿正」等人犯罪，公訴人認被告與許正仁
    間就所犯上開幫助犯行應論以共同正犯，尚有誤會。被告係
    幫助他人犯罪，應按正犯即「阿正」及所犯罪集團成員之刑
    減輕其刑。被告於九十三年間因違反妨害兵役治罪條例案件
    ，經原審法院判處有期徒刑二月，緩刑二年確定，於緩刑期
    間，復於九十四年間因毒品危害防制條例案件，經原審法院
    判處有期徒二月確定，上開緩刑宣告亦經撤銷，經接續執行
    後於九十五年五月一日縮短刑期執行完畢，有本院被告前案
    紀錄表可稽，其於五年內再故意犯本件有期徒刑以上之罪，
    應依累犯規定加重其刑。被告同時有刑之加重及減輕事由，
    爰依法先加後減。被告幫助「阿正」等人對被害人丁○○、
    丙○○詐欺部分之犯行，雖未經起訴，然與經起訴部分有實
    質上一罪關係，為起訴效力所及，本院得一併審判。
四、被告行為後，刑法於九十四年二月二日修正公布，於九十五
    年七月一日施行。相關法律比較適用情形如下：
  (一)被告行為時刑法第四十一條第一項前段規定：「犯最重本刑
    為五年以下有期徒刑以下之刑之罪，而受六個月以下有期徒
    刑或拘役之宣告，因身體、教育、職業、家庭之關係或其他
    正當事由，執行顯有困難者，得以一元以上三元以下折算一
    日，易科罰金。」，又被告行為時之易科罰金折算標準，修
    正前罰金罰鍰提高標準條例第二條前段（現已刪除）規定，
    就其原定數額提高為一百倍折算一日，則被告行為時之易科
    罰金折算標準，應以銀元三百元折算一日，經折算為新臺幣
    後，應以新臺幣九百元折算一日。惟修正後之刑法第四十一
    條第一項前段則規定：「犯最重本刑為五年以下有期徒刑以
    下之刑之罪，而受六個月以下有期徒刑或拘役之宣告者，得
    以新臺幣一千元、二千元或三千元折算一日，易科罰金。」
    ，比較修正前後之易科罰金折算標準，以修正前之規定，較
    有利於被告，則應依刑法第二條第一項前段，適用修正前刑
    法第四十一條第一項前段規定，定其折算標準。
  (二)刑法第三百三十九條之罪雖未修正，但被告行為後，刑法施
    行法於九十五年六月四日增訂公布之第一之一條規定「中華
    民國九十四年一月七日刑法修正施行後，刑法分則編所定罰
    金之貨幣單位為新臺幣。九十四年一月七日刑法修正時，刑
    法分則編未修正之條文定有罰金者，自九十四年一月七日刑
    法修正施行後，就其所定數額提高為三十倍。但七十二年六
    月二十六日至九十四年一月七日新增或修正之條文，就其所
    定數額提高為三倍。」（按上開條文所指之刑法係經立法院
    於九十四年一月七日修正，惟總統係於九十四年二月二日公
    布）。被告所犯刑法第三百三十九條之罪之罰金刑部分，依
    行為時罰金罰鍰提高標準條例第一條第一項前段規定提高折
    算結果，與依行為後刑法施行法第一之一條規定將罰金貨幣
    單位改為新臺幣並提高三十倍計算結果後，金額相同，實質
    並無變更；惟修正前刑法第三十三條第五款規定「罰金：（
    銀元）一元以上。」，修正後刑法第三十三條第五款規定「
    罰金：新台幣一千元以上，以百元計算之。」，此部分經比
    較結果，以修正前之規定有利於被告，自應適用行為時法即
    修正前之刑法規定。
  (三)被告於五年以內再故意犯本件有期徒刑以上之罪，不論依修
    正前之刑法第四十七條，或修正後之刑法第四十七條第一項
    之規定，均構成累犯，對被告而言並無有利或不利之情形，
    應依修正前之刑法第四十七條論以累犯。
  (四)被告係基於幫助之意思，幫助他人詐欺取財，為詐欺取財罪
    之幫助犯。被告行為後，刑法第三十條之文字雖亦有修正，
    惟其係因採「限制從屬形式理論」之立法例而修正法條文字
    ，不涉罪刑實質內容之變更，而無新舊法比較適用之問題，
    應適用裁判時之新法。
  (五)修正前刑法第六十七條規定：「有期徒刑加減者，其最高度
    及最低度同加減之。」，第六十八條規定：「拘役或罰金加
    減者，僅加減其最高度。」。新法第六十七條規定：「有期
    徒刑或罰金加減者，其最高度及最低度同加減之。」，第六
    十八條規定：「拘役加減者，僅加減其最高度。」。本件被
    告係犯幫助刑法第三百三十九條第一項之詐欺取財罪，該罪
    之法定刑中有罰金刑，而被告同有減輕及加重原因（即幫助
    、累犯），經比較新舊法，新法就罰金最低度雖有加重及減
    輕規定，但仍較舊法罰金最低額為高，應依新法第二條第一
    項規定，適用被告行為時法（參照最高法院九十五年度第八
    次刑事庭會議決議六之(六)）。
五、原判決對被告予以論科，固非無見。然查：(一)原判決未及就
    被告幫助「阿正」等人對被害人丙○○詐欺部分之犯行一併
    審判，已有未合。(二)被告行為後，中華民國九十六年罪犯減
    刑條例於九十六年七月四日公布，於九十六年七月十六日施
    行，被告合於減刑條件，應予減刑，原判決未及適用該減刑
    條例予以減刑，亦有不當。檢察官提起上訴，以原判決未及
    一併審究被害人丙○○部分之犯罪事實，指摘原判決不當，
    為有理由，且原判決既有可議，自屬無法維持，應由本院將
    原判決撤銷，另為適法之諭知。爰審酌被告接續提供二本帳
    戶供詐騙行為人獲取犯罪所得之行為實不足取，且嚴重影響
    社會秩序，然其係一時失慮始有上開犯行，惡性尚非重大，
    併慮其被害之人數、被害人所受之損害、被告之品行、生活
    狀況、智識程度及被告犯後坦承犯行之態度等一切情狀，量
    處如主文第二項所示之刑，併諭知易科罰金之折算標準。被
    告犯罪時間在九十六年四月二十四日以前，合於減刑條件，
    應依中華民國九十六年罪犯減刑條例第二條第一項第三款規
    定，減輕其宣告刑二分之一，並諭知易科罰金之折算標準。
    至上開存摺、提款卡、印章等物，係被告所有（被告僅係借
    予他人使用，並未移轉所有權），且供本案犯罪所用之物，
    惟因未扣案，且無證據足證現仍存在而未滅失，為免將來執
    行困難，爰不予宣告沒收。
六、被告經合法傳喚，無正當之理由不到庭，爰不待其陳述，逕
    行判決。
據上論結，應依刑事訴訟法第三百六十九條第一項前段、第三百
六十四條、第二百九十九條第一項前段、第三百七十一條、刑法
第二條第一項、第三十條、第三百三十九條第一項、修正前刑法
第四十七條、第四十一條第一項前段、修正前罰金罰鍰提高標準
條例第一條前段、第二條、現行法規所定貨幣單位折算新臺幣條
例第二條、中華民國九十六年罪犯減刑條例第二條第一項第三款
、第七條、第九條，判決如主文。
本案經檢察官黃柏齡到庭執行職務。
中　　華　　民　　國　　96　　年　　8 　　月　　28　　日
　　　　　　　　　刑事第十九庭  審判長法　官　尤豐彥
　　　　　　　　　　　　　　　　　　  法　官  魏新國
　　　　　　　　　　　　　　　　　　  法　官  宋　祺
以上正本證明與原本無異。
如不服本判決，應於收受送達後十日內向本院提出上訴書狀，其
未敘述上訴之理由者並得於提起上訴後十日內向本院補提理由書
（均須按他造當事人之人數附繕本）。
                                      書記官　王韻雅
中　　華　　民　　國　　96　　年　　8 　　月　　28　　日
附錄：本案論罪科刑法條全文
中華民國刑法第339條第1項
（普通詐欺罪）
意圖為自己或第三人不法之所有，以詐術使人將本人或第三人之
物交付者，處5年以下有期徒刑、拘役或科或併科1千元以下罰金
。
